臺灣高等法院臺中分院刑事判決　　　　 96年度上易字第795號
上　訴　人　台灣台中地方法院檢察署檢察官
被　　　告　丙○○
上列上訴人因被告詐欺案件，不服臺灣臺中地方法院95年度易字
第3784號中華民國96年3月7日第一審判決（起訴案號：臺灣臺中
地方法院檢察署95年度偵字第10633號），提起上訴，本院判決
如下：
    主  文
上訴駁回。
    理  由
一、公訴意旨略以：被告丙○○於民國九十二年九月三十日，在
    位於臺中市○○區○○路二段一五一號之合作金庫銀行西臺
    中分行，以自己名義開立個人存款帳戶（帳號：00000
    00000000號）後，應可預見金融機構帳戶係個人理
    財之重要工具，且關係個人財產、信用之表徵，如交予他人
    使用，有被供作財產犯罪用途之可能，竟仍基於幫助不詳之
    人詐欺取財之不確定故意，於開戶完畢後之某不詳時間，在
    不詳地點，將供提領帳戶存款使用而為己所有之前開帳戶之
    存簿（含帳號）、提款卡（含提款卡密碼）等交予某姓名年
    籍不詳之人使用，以此方式幫助該不詳之人及其共犯詐騙他
    人財物。嗣於九十四年八月十六日某時，該不詳之人獨自或
    與其共犯基於意圖為自己不法所有之概括犯意聯絡，以電話
    、信件為不實之鑫立達ｅ化商城中獎活動通知，使受話之乙
    ○○因而誤信所言，並依該不詳之人或其共犯之指示，將新
    臺幣（下同）四萬三千二百元之款項，轉入前開被告之帳戶
    內，再由該不詳之人或其共犯將上開款項予以提領，因認被
    告涉有刑法第三十條、第三百三十九條第一項之幫助詐欺取
    財罪嫌云云。
二、按犯罪事實應依證據認定之，無證據不得認定犯罪事實；不
    能證明被告犯罪或其行為不罰者，應諭知無罪之判決，刑事
    訴訟法第一百五十四條第二項及第三百零一條第一項分別定
    有明文。再者，認定不利於被告之事實，須依積極證據，茍
    積極證據不足為被告不利事實之認定時，即應為有利於被告
    之認定，更不必有何有利之證據；又認定犯罪事實所憑之證
    據，雖不以直接證據為限，間接證據亦包括在內；然而無論
    為直接證據或間接證據，其為訴訟上之證明，須於通常一般
    人均不致有所懷疑，而得以確信其為真實之程度者，始得據
    為有罪之認定（最高法院三十年上字第八一六號、七十六年
    臺上字第四九八六號判例參照）。次按刑事訴訟法第一百六
    十一條已於九十一年二月八日修正公布，修正後同條第一項
    規定：檢察官就被告犯罪事實，應負舉證責任，並指出證明
    之方法。因此，檢察官對於起訴之犯罪事實，應負提出證據
    及說服之實質舉證責任。倘其所提出之證據，不足為被告有
    罪之積極證明，或其闡明之證明方法，無從說服法官以形成
    被告有罪之心證，基於無罪推定之原則，自應為被告無罪判
    決之諭知（最高法院九十二年臺上字第一二八號判例意旨可
    參）。
三、公訴人認被告涉有上開犯行，無非係以證人乙○○於警詢時
    及偵查中之指訴，並有被告所有合作金庫銀行西臺中分行帳
    號0000000000000號帳戶之開戶基本資料及交
    易明細表各一份、香港信德國際法律事務所律師函、紅利集
    點卡、郵政跨行匯款申請書各一紙等為主要論據。
四、訊據被告丙○○堅決否認有幫助詐欺取財犯行，辯稱：我都
    在大陸，我是從二○○一年開始去大陸，有時後三個月，有
    時後半年回來一次，最長時間是一年回來一次，我從大陸回
    來時，是警察局通知我，我才知道帳戶、存摺、印章不見了
    ，我的存摺、提款卡一直都放在漢成街，但是後來我母親跟
    我說樓下有借給一個叫彩薇的女子，年齡我不清楚，是我母
    親借給她的，我當時人不在臺灣，這是九十四年七、八月間
    的事情，當時彩薇的人有找人來裝修，要開補習班，我不知
    道是不是那時候掉的，我最後一次看到存摺、提款卡至少是
    在三、四年前，我辦這個帳戶是因為當時要去「吉好康」傳
    銷工作，如果有達到業績，獎金就會匯進去，但我都沒有實
    際去那裡上班，也沒有去那邊工作，所以就沒有獎金等語。
五、經查：
  (一)證人乙○○於九十四年八月十日中午某時，接獲諮詢調查之
    電話後，因收到以香港信德國際法律事務所名義發送之律師
    函及紅利集點卡，而有不詳姓名年籍之女子以電話通知證人
    乙○○抽中二獎一百萬元之獎金，須繳納稅金二十萬元，因
    證人乙○○無法負擔稅金，該不詳姓名年籍之女子又佯稱有
    其他替代方案，可匯款至合作金庫西臺中分行帳號0000
    000000000號帳戶，即可扣抵稅金等語，證人乙○
    ○因而陷於錯誤，依其指示於九十四年八月十六日，匯款四
    萬三千二百元至被告所有合作金庫西臺中分行帳戶內等情等
    情，業據證人乙○○於警詢時指訴明確，且經證人乙○○於
    偵查中結證明確，並有香港信德國際法律事務所律師函、紅
    利集點卡、郵政跨行匯款申請書各一紙在卷可考。惟證人乙
    ○○於警詢之指訴及其於偵查中之證述以及卷附之香港信德
    國際法律事務所律師函、紅利集點卡、郵政跨行匯款申請書
    等件僅得證明其因遭人詐騙而於前開時、地匯款四萬三千二
    百元至被告所有合作金庫西臺中分行上開帳戶內之事實，尚
    難僅憑此即遽而推論被告有幫助詐欺取財之犯行，並為被告
    不利之認定。
  (二)被告於九十四年四月五日入境臺灣地區後，復於九十四年五
    月十二日出境，而於九十五年一月二十二日入境臺灣地區，
    又於九十五年三月七日出境，再於九十五年七月十一日入境
    ，另於九十五年七月二十六日出境，嗣於九十五年八月十四
    日入境臺灣地區後，直至九十六年一月四日均未再出境之事
    實，有法務部入出境資訊連結作業查詢資料一紙在卷可參，
    而被告自九十四年五月十二日至九十五年一月二十二日間並
    無任何出入境臺灣地區之紀錄等情，亦有內政部入出國及移
    民署九十六年一月二十九日移署資處亦字第○九六一○二一
    一九六○號函暨所附入出國日期證明書一紙在卷可憑（見原
    審卷第30頁）。是以，被害人乙○○於九十四年八月十六日
    被上開不詳之人詐騙匯款之際，被告早已於九十四年五月十
    二日離開臺灣出境，直至九十五年一月二十二日始再返抵國
    門。按一般出售或出借帳戶而幫助詐欺或恐嚇取財犯罪者，
    均於出售或出借帳戶後，旋遭使用詐騙被害人匯款進入上開
    帳戶，並由詐騙者提領，此乃一般詐騙集團使用之手法，為
    眾所周知之事實。而被告於九十四年五月十二日出境，若真
    有幫助詐欺之提供帳戶行為，應在當日之前不久為之，且詐
    騙者應在九十四年五月十二日幾天之後，隨即使用該帳戶供
    犯罪之用。然本件詐騙者卻遲至三個月後之九十四年八月十
    六日，始以該帳戶供詐騙匯款使用，顯與上開詐騙常情不符
    ，則被告是否有幫助詐欺行為，益非無疑。
  (三)被告所開立之合作金庫銀行西臺中分行帳號0000000
    000000號帳戶於九十二年九月三十日開戶後，直至九
    十四年六月二十四日始有以金融卡提款一百元之交易紀錄，
    另於九十四年八月二日起始有頻繁之匯款、存款、提款、轉
    帳等交易紀錄之事實，此有合作金庫銀行各類存款分戶交易
    明細表一紙在卷可稽。而本案被告係於九十四年五月十二日
    出境，直至九十五年一月二十二日始入境臺灣地區等情，已
    如前述，故被告所開立之合作金庫銀行西臺中分行帳號00
    00000000000號帳戶於開戶後所有的交易紀錄均
    係在被告出境後所為，再參以被告所有之上開合作金庫西臺
    中分行帳戶之提款紀錄，均係以金融卡提款或以金融卡轉帳
    之方式為之，被告此期間既不在臺灣地區，上開提款之行為
    ，顯非被告所為。而且，被告於詐騙者使用其帳戶之際，被
    告本身不在台灣境內，詐騙者是否無庸擔心該帳戶被掛失停
    用，也與公訴人所認被告出於幫助意思提供帳戶無關。申言
    之，若被告知情而幫助詐欺，詐騙者使用帳戶之際被告是否
    在國內均無庸擔心，若被告不知情，詐騙者始需趁被告不在
    國內之際使用該帳戶，故因被告不在國內之際，使詐騙者因
    此無庸擔心帳戶遭掛失，則益證被告不知其帳戶遭受盜用。
  (三)被告雖於偵查中供稱：沒有人知道伊帳戶提款卡之密碼，伊
    開戶後沒有變更過密碼，一直都是以伊之出生年月日當密碼
    ，伊身分證並未遺失等語（見偵查卷第四六頁），惟一般民
    眾因擁有多家金融機構之帳戶，為方便記憶密碼，而以個人
    之出生年月日或身分證字號等個人隱私資料作為提款卡之密
    碼，亦時有所聞，然此與隨機挑選數字設定或依個人喜好之
    數字所設定之密碼相較之下，以個人之出生年月日或身分證
    字號所設定之密碼顯較易為他人所獲悉，其原因即在於個人
    之出生年月日或身分證字號具有特定性，本案被告係以其出
    生年月日設定提款卡之密碼，則取得被告上開合作金庫西臺
    中分行帳戶存摺及提款卡之人，僅須以其出生年月日或國民
    身分證字號嘗試，即可得知正確之密碼。再者，現今社會商
    業活動及資訊發達，一般民眾常有填寫問卷調查或是接受電
    話問卷調查之經驗，往往洩漏個人之隱私資料而不自覺，尚
    難僅憑被告供稱無人知道伊之提款卡密碼及國民身分證並未
    遺失等語，即遽而推論係被告將其所有上開合作金庫西臺中
    分行帳戶之存摺及提款卡交予他人使用，並為被告不利之認
    定。
  (四)被告所有之上開合作金庫西臺中分行帳戶雖無掛失之紀錄，
    惟被告於九十四年五月十二日即出境，直至九十五年一月二
    十二日始入境臺灣等情，已如上述，而被告於警詢中供稱：
    伊申請完後均未使用，且放在家中抽屜內，經警方通知後，
    伊尋找後，未發現該本帳戶，可能已遺失，當時伊家在整修
    ，更換輕鋼架，可能是工人取走等語（見偵查卷第四頁、第
    五頁），並據其於偵查中供稱：九十四年七、八月間家中有
    修繕等語（見偵查卷第四六頁），則被告於九十四年五月十
    二日後即未在臺灣境內，其不知上開合作金庫西臺中分行帳
    戶存摺及提款卡遺失或遭竊，亦不悖於常情，再者，倘取走
    被告所有上開合作金庫西臺中分行帳戶存摺及提款卡之人知
    悉被告並未在臺灣，則其將此一事實告知收購金融機關帳戶
    存摺及提款卡之詐欺集團成員，該等詐欺集團成員自不必擔
    心被告會向合作金庫西臺中分行辦理掛失，故亦難僅以詐欺
    集團豈會甘冒被告辦理掛失手續而無法使用該帳戶之風險云
    云，即推論被告有交付上開合作金庫西臺中分行帳戶存摺及
    提款卡予詐欺集團之事實。
六、綜上所述，本件依檢察官所舉之證據及其指出之證明方法，
    尚不足使本院就被告上開幫助詐欺犯行，產生確信之心證。
    此外，復查無其他積極證據足以證明被告確有公訴人所指犯
    行，基於無罪推定之原則，原審為被告無罪判決之諭知，尚
    無違誤。檢察官上訴意旨，以被告不在國內之際，詐騙集團
    無庸擔心上開帳戶遭掛失，及取得帳戶者適知悉上開帳戶密
    碼各情，認被告有將其存摺、提款卡及提款卡密碼交付予詐
    騙罪集團成員，而幫助詐欺云云，指摘原審判決不當，惟原
    審綜合全案卷證，就被告陳述如何可信，已詳述其理由，且
    其採證亦無違背經驗法則、論理法則，是檢察官之上訴自無
    理由，應予駁回。
據上論結，應依刑事訴訟法第三百六十八條，判決如主文。
本案經檢察官甲○○到庭執行職務。
中　　華　　民　　國　　96　　年　　7 　　月　　5 　　日
            刑事第八庭  審判長法　官　羅　得　村
                              法　官　張　靜　琪
                              法　官　陳　宏　卿
上列正本證明原本無異。
不得上訴。
                              書記官  柯  孟  伶
中　　華　　民　　國　　96　　年　　7 　　月　　5 　　日
